臺灣高等法院民事判決
110年度上國字第12號
上  訴  人  臺塑汽車貨運股份有限公司
法定代理人  黃振青  
訴訟代理人  黃聖展律師
被  上訴人  桃園市政府交通局
法定代理人  劉慶豐  
訴訟代理人  許富雄律師

上列當事人間請求國家賠償事件，上訴人對於中華民國109年12
月25日臺灣桃園地方法院108年度國字第12號第一審判決提起上
訴，本院於111年1月5日言詞辯論終結，判決如下：
    主      文
上訴駁回。
第二審訴訟費用由上訴人負擔。
    事實及理由
一、上訴人主張：被上訴人在桃園市○○區○○○路00號前設置多年
    之限高架（下稱系爭限高架），實際淨高原為4.5公尺，惟
    其未事先公告將要調降之訊息，亦未考量在超限車輛能夠繞
    道或迴車之適當地點設置禁制標誌，即於民國106年10月14
    日驟然調降為4公尺，系爭限高架之設置及管理顯有欠缺，
    致伊之受僱人莊君泰於同年月16日上午6時40分許駕駛伊所
    有車號000-00營業貨櫃曳引車（下稱系爭曳引車）聯結車號
    00-00營業半拖車（下合稱系爭車輛）載運CMAZ000000000號
    貨櫃（下稱系爭貨櫃），沿上開路段往林口交流道方向行經
    該處時，撞擊系爭限高架（下稱系爭事故），系爭曳引車及
    系爭貨櫃暨櫃內貨物因而受損，伊受有系爭曳引車修理費新
    臺幣（下同）212萬9503元、拖吊費2萬4000元、系爭貨櫃修
    理及額外費用計4萬5194元、應賠償貨物所有權人貨損90萬9
    409元、伊因系爭曳引車受損之營運損失14萬0201元等合計3
    24萬8307元損害等情。爰依國家賠償法第3條第1項及第7條
    第1項規定，求為命被上訴人給付324萬8307元，及其中242
    萬9171元自訴狀繕本送達翌日起、其中5萬3580元自108年11
    月1日起、其餘76萬5556元自109年10月8日起算之法定遲延
    利息之判決（原審為上訴人敗訴之判決，上訴人不服提起上
    訴。未繫屬於本院部分，不予贅述）。並於本院上訴聲明：
    ㈠原判決關於駁回後開第2項之訴部分廢棄；㈡被上訴人應給
    付上訴人324萬8307元，及其中242萬9171元自訴狀繕本送達
    翌日起、其中5萬3580元自108年11月1日起、其餘76萬5556
    元自109年10月8日起，均至清償日止，按年息5%計算之利息
    ；㈢願供擔保請准宣告假執行。
二、被上訴人則以：系爭限高架設在鄰近桃園機場捷運線○○○○站
    （下稱系爭00站）前之○○○路上，原限高為4.2公尺，係為防
    止系爭00站體遭超高車輛撞擊。惟因系爭00站體屢遭超高車
    輛撞擊，影響捷運營運安全，故考量系爭00站體最低點及○○
    ○路高程差等因素，將限高調降為4公尺，而駕駛人可在系爭
    限高架前之○○○路繞道行駛，是系爭限高架及限高標誌之設
    置應符合道路交通標誌標線號誌設置規則（下稱標誌設置規
    則）、市區道路及附屬工程設計標準（下稱道路設計標準）
    及交通工程規範。又系爭車輛整體高度逾4.3公尺，除不符
    系爭限高架上所設限高4公尺之標誌，亦不符調降限高前之
    限高4.2公尺標誌，復未依道路交通安全規則第80條規定申
    請通行證，本不得上路行駛，更何況，調降後之系爭限高架
    在系爭車輛行駛之外側車道，因該路面之高程差關係，仍有
    4.3005公尺淨高，是系爭事故之發生及上訴人所受之損害，
    均係因系爭車輛超高且駕駛人未遵守限高標誌所致，與系爭
    限高架之設置及管理無因果關係等語，資為抗辯。並於本院
    答辯聲明：㈠如主文所示；㈡如受不利判決，願供擔保請准宣
    告免為假執行。
三、查，㈠系爭限高架上之限高標誌原限高4.2公尺，系爭限高架
    實際高度則至少4.6公尺，被上訴人嗣係因前方系爭00站體
    最低點為4.45公尺，遂於106年10月14日拆除舊系爭限高架
    及限高標誌，同日新設之限高標誌調降為限高4公尺，系爭
    限高架實際高度則調降為內側車道約4公尺，而外側車道則
    約4.3公尺，扣除法蘭接頭管徑突出約6.95公分，實際高度
    約4.2305公尺。㈡上訴人之受僱人莊君泰於106年10月16日上
    午駕駛載運系爭貨櫃、整體高度接近4.3公尺之系爭車輛，
    沿上開路段往○○交流道方向行駛，於6時40分許沿外側車道
    行經○○○路53號前時，撞擊被上訴人新設之系爭限高架。上
    開各情，有卷附上訴人之財產目錄及系爭車輛行車執照、被
    上訴人107年12月27日桃交工字第1070057621號函、系爭限
    高架詳圖及桃園市政府警察局龜山分局110年4月20日山警分
    交字第1100012972號函附之系爭事故調查資料可稽（見原審
    卷一第87、171、本院卷二第163、393頁、卷一第75至113頁
    ），且為兩造所不爭執（見本院卷三第28至31頁），堪信為
    真。
四、本件應審究者為㈠被上訴人就系爭限高架之設置或管理有無
    欠缺？㈡上訴人依國家賠償法第3條第1項、第7條第1項規定
    對被上訴人請求國家賠償，有無理由？茲分述如下：
㈠、被上訴人就系爭限高架之設置或管理有無欠缺？　
　⒈按國家賠償法第3條第1項規定，公有公共設施因設置或管理
    有欠缺，致人民生命、身體或財產受損害者，國家應負損害
    賠償責任。而所謂公共設施之設置有欠缺，係指公共設施建
    造之初，即存有瑕疵而言；管理有欠缺，係指公共設施建造
    後未妥善保管或因其他情事發生瑕疵，而於瑕疵發生後怠於
    適時修護而言。又人民依上開規定請求國家賠償時，尚須人
    民之生命、身體或財產所受之損害，與公有公共設施之設置
    或管理之欠缺，具有相當因果關係，始足當之。亦即在公有
    公共設施因設置或管理有欠缺之情況下，依客觀之觀察，通
    常會發生損害者，即為有因果關係，如必不生該等損害或通
    常亦不生該等損害者，則不具有因果關係（最高法院102年
    度台上字第1494號、95年度台上字第923號、88年度台上字
    第62號、84年度台上字第1004號裁判要旨參照）。
　⒉次按標誌設置規則第83條第1項規定：「車輛高度限制標誌，
    用以告示車輛駕駛人通過前方道路結構物之高度限制，超限
    之車輛不准通行。設於結構物垂直淨高小於公路或市區道路
    設計標準地點將近之處，並須考慮超限車輛能在該處繞道行
    駛或迴車。」而懸掛式標誌，係利用支架懸掛於車道上方，
    例如牌面架設於門型桁架結構之門架式標誌，標誌設置規則
    第17條及交通工程規範第三章C3.3條第2項規定（見本院卷
    一第44頁）亦有明定。另參道路設計標準第14條第2款規定
    ：「立體交叉處道路淨高不得小於4.6公尺；限制車種通行
    者，淨高不得小於最大可通行車輛高度加0.5公尺，並應設
    置限高架或警告設施。」可知，為防止立體交叉處道路遭撞
    擊，主管機關得設置限高架並在其上架設限高標誌構成門架
    式標誌，以限制超高車輛通行，而超高車輛駕駛人見限高標
    誌時，即應繞道行駛或迴車而不准通行至明。
　⒊查系爭事故發生時，系爭車輛整體高度約4.3公尺，系爭限高
    架上設有限高4公尺之標誌，有卷附系爭事故相關照片可參
    （見本院卷一第591、103、104頁），且為兩造所不爭執（
    見本院卷三第28至31頁）。又系爭車輛在抵達系爭限高架前
    之○○○路與○○○路之交岔路口前，即可看見設在過該交岔路口
    後之系爭限高架及其上限高標誌，亦有本院就系爭車輛之行
    車紀錄器錄影畫面勘驗筆錄在卷足稽（見本院卷三第8頁、
    卷一第103頁）。且上訴人自承系爭限高架已設置多年，原
    即設有車輛限高4.2公尺標誌，並提出照片供參，亦為被上
    訴人所不爭（見原審卷一第37、130頁、本院卷二第15頁、
    卷三第29頁）。揆之前揭說明，無論限高係之前之4.2公尺
    或系爭事故發生時之4公尺，超限之系爭車輛駕駛人莊君泰
    至遲於行至○○○路與○○○路交岔路口時，即應繞道或迴車，而
    不准通行前方設有系爭限高架之路段。
　⒋次查系爭限高架及其上限高標誌原限高4.2公尺，係被上訴人
    為防止超高車輛撞擊○○○路前方系爭00站體所設，惟因迭有
    超高車輛發生撞擊系爭00站體情事，被上訴人方於相關會勘
    後，考量系爭00站體最低點4.45公尺，及○○○路高程差約0.2
    6至0.43公尺等因素，將限高調降為4公尺並同步調降系爭限
    高架等情，有被上訴人提出之新聞稿及照片、會勘紀錄在卷
    可參（見本院卷一第167至175頁、卷二第131至133頁），且
    為上訴人所不爭（見本院卷三第26頁）。足見，在考量系爭
    00站體最低點及○○○路高程差後，原本限高4.2公尺客觀上即
    有不足防止超高車輛再次撞擊系爭00站體之虞，則被上訴人
    於106年10月14日將原本限高4.2公尺之限高標誌及限高架拆
    除後，同日新設限高4公尺之限高標誌及系爭限高架，自核
    符前揭⒉所述相關規範意旨，上訴人就此指謫系爭限高架之
    設置或管理有所欠缺，洵非可取。
　⒌上訴人雖主張上開新設之限高標誌及系爭限高架，未事先公
    告調降訊息及通知鄰近工業區，其設置及管理有所欠缺云云
    。惟上訴人就其前述應事先公告或通知之主張，並未舉其依
    據供參。且按禁制標誌之設置，係以該標誌效力所及即「行
    經該路段之用路人」為規範對象，針對各該用路事實所為之
    規範，可認係一種對人之一般處分。而主管機關之設置行為
    ，即屬一種公告措施，故具規制作用之禁制標誌於對外設置
    完成時即發生效力（最高行政法院98年度裁字第622號判決
    意旨參照）。則依據道路交通管理處罰條例第4條第1項：「
    駕駛人駕駛車輛或行人在道路上，應遵守道路交通標誌、標
    線、號誌之指示、警告、禁制規定……」之規定，用路人就已
    設置之所有道路交通標誌、標線或號誌即有遵守之義務，無
    從以主管機關未事先公告或通知，而卸免其遵循之義務，或
    指謫主管機關之設置或管理有所欠缺。
　⒍上訴人又主張被上訴人上開新設之限高標誌及系爭限高架不
    符標誌設置規則第18條規定，其設置有所欠缺云云。惟參標
    誌設置規則第18條規定：「懸掛式標誌之垂直淨空，一般道
    路不得少於4公尺60公分……。但情況特殊者，在影響行車最
    小原則下得酌予變更。」可知，所謂在一般道路設置懸掛式
    標誌之垂直淨空不得少於4.6公尺，係就所有懸掛式標誌而
    言，並非針對限高之懸掛式標誌，且在特殊情況下亦非不得
    在斟酌影響行車條件下酌予變更。本件限高4公尺標誌及系
    爭限高架，既係為防止超高車輛撞擊系爭00站體所設，而系
    爭00站體之最低點為4.45公尺，且有○○○路高程差等因素，
    則系爭限高架及限高標誌之懸掛式設置，在客觀上已無拘泥
    前揭垂直淨高4.6公尺規定之餘地，上訴人執此主張系爭限
    高架之設置及管理有所欠缺，已難謂有據。
　⒎上訴人尚主張被上訴人未在新設限高標誌及系爭限高架前方
    適當處設置提示或警告標示，其設置不符交通工程規範C3.5
    條第2項及第11項規定云云。按交通工程規範C.3.5條第2項
    及第11項規定：「標誌設置地點及位置應能提供用路人適當
    判讀距離及足夠反應時間且避免其環境條件影響視讀效果。
    」「禁制標誌除依標誌設置規則規定外，其設置應使駕駛人
    能有足夠應變時間為原則，必要時得以其他標誌標線預告。
    」然而，為防止立體交叉處道路遭撞擊，主管機關得設置門
    架式限高標誌，以限制超高車輛通行，業如前述。而上開交
    通工程規範之規定，係指標誌設置地點及位置，以能提供用
    路人適當判讀距離及足夠反應時間為原則，未見有如上訴人
    所稱，在設置門架式限高標誌之前方尚需另設提示或警告標
    示之涵義。乃上訴人據此，主張被上訴人就系爭限高架之設
    置或管理有所欠缺云云，亦核屬無據。
　⒏上訴人固又稱舊有之系爭限高架已設置多年，而被上訴人未
    提供充足資訊讓駕駛人反應系爭限高架已然調降，無法使駕
    駛人提高警覺而影響行車安全，不具備通常應有狀態，設置
    顯有欠缺云云。惟按汽車行駛時，駕駛人應注意車前狀況並
    隨時採取必要之安全措施，為道路交通安全規則第94條第3
    項所明定。且系爭車輛在抵達系爭限高架前之○○○路與○○○路
    口前，即可看見過該交岔路口後之系爭限高架及其上限高標
    誌，業如上開⒊所述。則系爭車輛駕駛人莊君泰如於系爭事
    故發生前，有確實注意其車前可見之系爭限高架及其上限高
    標誌，而非僅憑之前限高4.2公尺之認知，則其在系爭車輛
    駛越上開交岔路口前，即可知其所駕駛之系爭車輛因超高而
    不准繼續通行且無法通過系爭限高架，應及時在該交岔路口
    左轉○○○路繞道行駛。從而，上訴人據此主張調降之限高標
    誌及系爭限高架有所欠缺，亦無可採。　　
　⒐況系爭車輛駕駛人莊君泰前於警詢及另案已自承其每天都會
    行駛系爭路段（見臺灣桃園地方法院107年度交字第19號卷
    第46、64頁），並於上開另案提出上訴人其他車輛於106年1
    0月14日、15日之行車紀錄器錄影檔案供參（見同上案卷第6
    7、68、75頁）。足見上訴人至遲於系爭事故發生前1日，即
    應知系爭限高架及限高標準已然調降之事。而莊君泰卻仍於
    106年10月16日上午駕駛整體高度達4.3公尺、且即使按原限
    高標準4.2公尺仍屬超高之系爭車輛，未依限高標誌而在○○○
    路與○○○路交岔路口改道行駛，逕自違規通行該門架式限高
    標誌，致即使其行駛之外側車道因高程差、淨高尚有逾4.2
    公尺之系爭限高架，仍撞擊系爭限高架而發生系爭事故（見
    上開三、不爭執事項）。足見，系爭事故係因系爭車輛駕駛
    人未遵限高標誌之駕駛行為所致，非因系爭限高架及限高標
    誌之設置或管理有何欠缺。
㈡、上訴人依國家賠償法第3條第1項、第7條第1項規定對被上訴
    人請求國家賠償及其各項金額，有無理由？
　　承前所述，被上訴人就系爭限高架及限高標誌之設置及管理
    未見有何欠缺。則上訴人主張因系爭限高架之設置及管理有
    欠缺，致發生系爭事故及其因而受有前述各項損害，而依國
    家賠償法第3條第1項及第7條第1項規定，請求被上訴人負國
    家賠償責任，即屬無據。
五、從而，上訴人依國家賠償法第3條第1項及第7條第1項等規定
    ，訴請被上訴人給付324萬8307元本息，不應准許。原審此
    部分所為上訴人敗訴之判決，理由與本院容有不同，惟結論
    並無二致，仍應予維持。上訴人仍執前詞指謫原判決此部分
    不當，求予廢棄，為無理由，應駁回其上訴。
六、本件事證已臻明確，兩造其餘之攻擊或防禦方法及所用之證
    據，經本院斟酌後，認為均不足以影響本判決之結果，爰不
    逐一論列，附此敘明。
七、據上論結，本件上訴為無理由。爰判決如主文。
中　　華　　民　　國　　111 　年　　1 　　月　　26　　日
                  民事第九庭    
                        審判長法  官  楊絮雲
                              法  官  郭顏毓
                              法  官  陳賢德
正本係照原本作成。
如不服本判決，應於收受送達後20日內向本院提出上訴書狀，其
未表明上訴理由者，應於提出上訴後20日內向本院補提理由書狀
（均須按他造當事人之人數附繕本）上訴時應提出委任律師或具
有律師資格之人之委任狀；委任有律師資格者，另應附具律師資
格證書及釋明委任人與受任人有民事訴訟法第466 條之1第1項但
書或第2項所定關係之釋明文書影本。如委任律師提起上訴者，
應一併繳納上訴審裁判費。
中　　華　　民　　國　　111 　年　　1 　　月　　26　　日
　　　　　　　　　　　    　　書記官  張佳樺